【裁判字號】    89,台上,1182
【裁判日期】    890519
【裁判案由】    返還押租金
【裁判全文】
最高法院民事判決                              八十九年度台上字第一一八二號
    上  訴  人  甲○○
                        送達.
    被 上訴 人  伉儷國際商業有限公司
    法定代理人  曹啟泰
    被 上訴 人  伉儷國際珠寶事業有限公司
    法定代理人  夏玲玲
                        共同.
右當事人間請求返還押租金事件，上訴人對於中華民國八十八年三月二十三日台灣高
等法院第二審判決（八十七年度上字第一四○五號），提起上訴，本院判決如左：
    主  文
原判決除假執行部分外廢棄，發回台灣高等法院。
    理  由
本件被上訴人主張：被上訴人伉儷國際商業有限公司（下稱伉儷商業公司）、伉儷國
際珠寶事業有限公司（下稱伉儷珠寶公司）於民國八十五年十一月二十日分別與上訴
人簽訂租賃契約，依序承租上訴人所有坐落台北市○○路○段二三五號一樓、同址地
下室及二、三樓，租期均為二年，自八十五年十一月二十日起至八十七年十一月十九
日止，依序租金每月新台幣（下同）十六萬元、十二萬元，押金四十八萬元、三十六
萬元。嗣因雙方合意終止租賃契約，依租賃契約第四條之約定，上訴人應將押金如數
返還等情，求為命上訴人給付伉儷商業公司四十八萬元，給付伉儷珠寶公司三十六萬
元，並均加付法定遲延利息之判決。
上訴人則以：被上訴人雖經伊同意，提前終止租賃契約，但雙方於八十六年十二月二
十七日租賃結束條件說明備忘錄第三項中載明：「其他事項一切以租賃合約書為準」
，依租賃合約書第二條第二項之約定，被上訴人各應支付三個月之租金作為賠償金，
伊自得以押金抵充該賠償金等語，資為抗辯。
原審將第一審所為被上訴人敗訴之判決廢棄，改判如其聲明，無非以：被上訴人主張
兩造間之租賃契約，因被上訴人結束營業，而於八十六年十二月二十七日與上訴人達
成自八十七年二月十五日起終止租約之協議，並於八十七年二月十七日交還租賃房屋
之事實，業據其提出辦公室租賃契約書、租賃結束條件說明備忘錄、租屋交回確認備
忘錄等件為證，且為上訴人所不爭執，堪信為真實。而依兩造所簽訂之租賃契約第四
條約定所謂「租約終止時，一個月內查無未清事項，由甲方（即上訴人）無息退還乙
方（即被上訴人）」之情形，包含期限屆至、期限前雙方合意終止等。兩造間租約既
於八十六年十二月二十七日合意終止，有前開備忘錄在卷可憑。被上訴人自得依該租
賃契約第四條之約定，請求上訴人返還押金。兩造雖同時達成協議約定「其他一切事
項以租賃合約書為準」，但此並非獨指適用該租賃契約書第二條第二項之約定，而排
斥該租賃契約書第四條規定之適用。是上訴人抗辯被上訴人片面終止租賃契約，應適
用租賃契約第二條第二項之約定，自非可採。從而，被上訴人伉儷商業公司、伉儷珠
寶公司本於該租賃契約第四條之約定，請求上訴人分別返還押金四十八萬元、三十六
萬元及法定遲延利息，洵屬正當，應予准許等詞，為其判斷之基礎。
查判決書理由項下，應記載關於攻擊或防禦方法之意見，民事訴訟法第二百二十六條
第三項定有明文。法院為被告敗訴之判決，而其關於防禦方法之意見，有未記載於判
決理由項下者，即為同法第四百六十九條第六款所謂判決不備理由。上訴人迭抗辯，
本件租約之提前終止係依兩造租約第二條第二項之特約辦理，伊從未曾拋棄該條所定
請求賠償金之權利云云（見一審卷五五頁反面、五六頁正面、原審卷二九頁反面、三
○頁正面），原審對於上訴人此防禦方法何以不足採，未於判決理由項下記載其意見
，已有判決不備理由之違法。又查卷附兩造所簽訂之租賃契約第四條後段均約定「押
金……於租約終止或解除並完成營業登記之遷移時，一個月內查無未清事項，由甲方
（即上訴人）無息退還乙方（即被上訴人）」等語（見一審卷八頁、十一頁），則兩
造租約終止，被上訴人須已完成營業登記之遷移，並於一個月內查無未清事項，始得
請求上訴人退還押租金。是被上訴人就其已完成營業登記之遷移及於一個月內查無未
清事項之事實，自應負舉證責任。原審未命被上訴人就此事實為舉證，徒以兩造於八
十六年十二月二十七日達成合意終止，即為上訴人敗訴之判決，亦與證據法則有違。
上訴論旨，指摘原判決不當，求予廢棄，非無理由。
據上論結，本件上訴為有理由。依民事訴訟法第四百七十七條第一項、第四百七十八
條第一項，判決如主文。
中      華      民      國    八十九    年      五      月     十九     日
                              最高法院民事第二庭
                                  審判長法官  曾  桂  香
                                        法官  劉  延  村
                                        法官  劉  福  聲
                                        法官  黃  秀  得
                                        法官  顏  南  全
      右正本證明與原本無異
                                              書  記  官
中      華      民      國    八十九    年      五      月    三十一    日


司法院資訊處製作；財團法人民間司法改革基金會備份。
